ACORDAO-COMPLETO-2401896

ACÓRDÃO 2589/2020 ATA 7/2020 - SEGUNDA CÂMARA

VISTOS, relatados e discutidos estes autos de tomada de contas especial instaurada pelo Fundo Nacional de Desenvolvimento da Educação (FNDE) em desfavor de Raimundo Vieira de Brito, como então prefeito de Piracuruca - PI (gestão: 2009-2012) , diante da omissão no dever de prestar contas dos recursos federais transferidos sob o valor de R$ 306.480,00 no âmbito do Programa Nacional de Alimentação Escolar (PNAE) durante o exercício de 2012; 
	ACORDAM os Ministros do Tribunal de Contas da União, reunidos em Sessão da 2ª Câmara, ante as razões expostas pelo Relator, em:
	9.1. considerar revel o Sr. Raimundo Vieira de Brito, nos termos do art. 12, § 3º, da Lei n.º 8.443, de 1992;
	9.2. julgar irregulares as contas de Raimundo Vieira de Brito, nos termos dos arts. 1º, I, 16, III, "a", 19, parágrafo único, e 23, III, da Lei n.º 8.443, de 1992, para lhe aplicar a multa prevista no art. 58, incisos I e II, da Lei nº  8.443, de 1992, sob o valor de R$ 20.000,00 (vinte mil reais) , fixando-lhe o prazo de 15 (quinze) dias, contados da notificação, para que comprove, perante o Tribunal (art. 214, III, "a", do RITCU) , o recolhimento da referida dívida ao Tesouro Nacional, atualizada monetariamente na forma da legislação em vigor; 
	9.3. autorizar, caso requerido, nos termos do art. 26 da Lei nº 8.443, de 1992, e do art. 217 do RITCU, o parcelamento da dívida fixada por este Acórdão em até 36 (trinta e seis) parcelas mensais e sucessivas, com a devida atualização monetária e os correspondentes acréscimos legais, esclarecendo ao responsável que a falta de pagamento de qualquer parcela importará no vencimento antecipado do saldo devedor, sem prejuízo das demais medidas legais;
	9.4. autorizar, desde logo, a cobrança judicial da dívida fixada por este Acórdão, nos termos do art. 28, inciso II, da Lei nº 8.443, de 1992, diante do não atendimento à notificação; e
	9.5. determinar que a unidade técnica envie a cópia deste Acórdão, com o Relatório e a Proposta de Deliberação, à Procuradoria da República no Estado do Piauí, nos termos do art. 16, § 3º, da Lei nº 8.443, de 1992, para o ajuizamento das ações civis e penais cabíveis.

Tomada de Contas Especial instaurada pelo Fundo Nacional de Desenvolvimento da Educação (FNDE), diante da omissão no dever de prestar contas dos recursos federais transferidos sob o valor de R$ 306.480,00 no âmbito do Programa Nacional de Alimentação Escolar (PNAE) durante o exercício de 2012.

Segunda Câmara

Município de Piracuruca - PI.

3. Responsável: Raimundo Vieira de Brito (CPF XXX.928.203-XX).

13.1. Ministros presentes: Ana Arraes (Presidente), Augusto Nardes e Raimundo Carreiro.
13.2. Ministro-Substituto convocado: Augusto Sherman Cavalcanti.
13.3. Ministro-Substituto presente: André Luís de Carvalho (Relator).

ANDRÉ DE CARVALHO

Trata-se de tomada de contas especial instaurada pelo Fundo Nacional de Desenvolvimento da Educação (FNDE) em desfavor de Raimundo Vieira de Brito, como então prefeito de Piracuruca - PI (gestão: 2009-2012) , diante da omissão no dever de prestar contas dos recursos federais transferidos sob o valor de R$ 306.480,00 no âmbito do Programa Nacional de Alimentação Escolar (PNAE) durante o exercício de 2012. 
2.	Após a análise final do feito, o auditor federal da Secex-TCE lançou o seu parecer conclusivo à Peça 50, com a anuência dos dirigentes da unidade técnica (Peças 51 e 52) , nos seguintes termos:
	" (...) Em 18/4/2018, com fundamento na IN/TCU 71/2012, alterada pela IN/TCU 76/2016 e DN/TCU 155/2016, o dirigente do Fundo Nacional de Desenvolvimento da Educação autorizou a instauração da tomada de contas especial. O processo foi registrado no sistema e-TCE com o número 497/2018.
	3. Os recursos repassados pelo FNDE ao município de Piracuruca/PI, no âmbito do Programa Nacional de Alimentação Escolar (PNAE) - exercício 2012, totalizaram R$ 306.480,00 (peça 3) . 
	4.	O fundamento para a instauração da Tomada de Contas Especial, conforme consignado na matriz de responsabilização elaborada pelo tomador de contas, foi a constatação da seguinte irregularidade: omissão no dever de prestar contas do PNAE/2012.
	5. O responsável arrolado na fase interna foi devidamente comunicado e, diante da ausência de justificativas suficientes para elidir a irregularidade e da não devolução dos recursos, instaurou-se a tomada de contas especial.
	6.	No relatório (peça 15) , o tomador de contas concluiu que o prejuízo importaria no valor original de R$ 306.480,00, imputando-se a responsabilidade a Raimundo Vieira de Brito, Prefeito Municipal no período de 1º/1/2009 a 31/12/2012, na condição de gestor dos recursos. 
	7.	Em 16/10/2018, a Controladoria-Geral da União emitiu o relatório de auditoria (peça 16) , em concordância com o relatório do tomador de contas. O certificado de auditoria e o parecer do dirigente do órgão de controle interno concluíram pela irregularidade das presentes contas (peças 17 e 18) .
	8.	Em 24/10/2018, o ministro responsável pela área atestou haver tomado conhecimento das conclusões contidas no relatório e certificado de auditoria, bem como do parecer conclusivo do dirigente do órgão de controle interno, manifestando-se pela irregularidade das contas, e determinou o encaminhamento do processo ao Tribunal de Contas da União (peça 19) .
	9. Na instrução inicial (peça 22) , analisando-se os documentos nos autos, concluiu-se pela necessidade de realização de citação e audiência para as irregularidades abaixo: 
	9.1. Irregularidade 1: não comprovação da boa e regular aplicação dos recursos federais repassados ao município de Piracuruca/PI, em face da omissão no dever de prestar contas dos valores transferidos, no âmbito do Programa Nacional de Alimentação Escolar (PNAE) , no exercício de 2012, cujo prazo encerrou-se em 30/4/2013.
	9.1.1. Evidências da irregularidade: Informação 359/2018/SEOPC/COPRA/CGAPCDIFINFNDE (peça 5) e Relatório de TCE 137/2018  DIREC/COTCE/CGAPC/DIFIN-FNDE/MEC (peça 15) .
	9.1.2. Normas infringidas: art. 37, caput, c/c o art. 70, parágrafo único, da Constituição da República Federativa do Brasil; art. 93, do Decreto-lei 200/1967; art. 66, do Decreto 93.872/1986; e art. 33 e 34, da Resolução CD/FNDE 38, de 16/7/2009.
	9.2. Débitos relacionados ao responsável Raimundo Vieira de Brito:
	Data de ocorrência
	Valor histórico (R$) 

	28/3/2012
	24.906,00

	3/4/2012
	24.906,00

	30/4/2012
	24.906,00

	4/6/2012
	24.906,00

	3/7/2012
	28.626,00

	17/7/2012
	6.300,00

	2/8/2012
	34.386,00

	5/9/2012
	34.386,00

	2/10/2012
	34.386,00

	5/11/2012
	34.386,00

	4/12/2012
	34.386,00

9.2.1. Cofre credor: Fundo Nacional de Desenvolvimento da Educação.
9.2.2 Responsável: Raimundo Vieira de Brito.
	9.2.2.1 Conduta: não demonstrar a boa e regular aplicação dos recursos federais recebidos à conta do Programa Nacional de Alimentação Escolar (PNAE) , no exercício de 2012, em face da omissão na prestação de contas, cujo prazo encerrou-se em 30/4/2013.
	9.2.2.2 Nexo de causalidade: a conduta descrita impediu o estabelecimento do nexo causal entre as possíveis despesas efetuadas com os recursos recebidos, no âmbito do Programa Nacional de Alimentação Escolar (PNAE) , no exercício de 2012, em afronta ao art. 37, caput, c/c o art. 70, parágrafo único, da Constituição da República Federativa do Brasil; art. 93, do Decretolei 200/1967; art. 66, do Decreto 93.872/1986; e art. 33 e 34, da Resolução CD/FNDE 38, de 16/7/2009.
	9.2.2.3 Culpabilidade: não há excludentes de ilicitude, de culpabilidade e de punibilidade; é razoável supor que o responsável tinha consciência da ilicitude de sua conduta; era exigível conduta diversa da praticada, qual seja, desincumbir-se do seu dever por meio da apresentação da prestação de contas no prazo e forma devidos. 
	10. Encaminhamento: citação.
	10.1 Irregularidade 2: não disponibilização das condições materiais mínimas e necessárias para que o seu sucessor pudesse apresentar a prestação de contas do Programa Nacional de Alimentação Escolar (PNAE) , no exercício de 2012, cujo prazo encerrou-se em 30/4/2013.
	10.1.1 Evidências da irregularidade: Informação 359/2018/SEOPC/COPRA/CGAPC/DIFIN (peça 5) e Relatório de TCE 137/2018  DIREC/COTCE/CGAPC/DIFIN-FNDE/MEC (peça 15) .
	10.1.2 Normas infringidas: art. 37, caput, c/c o art. 70, parágrafo único, da Constituição da República Federativa do Brasil; art. 93, do Decreto-lei 200/1967; art. 66, do Decreto 93.872/1986; e art. 33 e 34, da Resolução CD/FNDE 38, de 16/7/2009.
	10.1.3 Responsável: Raimundo Vieira de Brito.
	10.1.3.1 Conduta: não disponibilizar as condições materiais mínimas e necessárias para que o seu sucessor pudesse apresentar a prestação de contas dos recursos recebidos, no âmbito do Programa Nacional de Alimentação Escolar (PNAE) , no exercício de 2012, cujo prazo encerrou-se em 30/4/2013.
	10.1.3.2 Nexo de causalidade: a conduta descrita impediu o estabelecimento do nexo causal entre as possíveis despesas efetuadas com os recursos recebidos, no âmbito do Programa Nacional de Alimentação Escolar (PNAE) , no exercício de 2012, em afronta ao art. 37, caput, c/c o art. 70, parágrafo único, da Constituição da República Federativa do Brasil; art. 93, do Decretolei 200/1967; art. 66, do Decreto 93.872/1986; e art. 33 e 34, da Resolução CD/FNDE 38, de 16/7/2009.
	10.1.3.3 Culpabilidade: não há excludentes de ilicitude, de culpabilidade e de punibilidade; é razoável supor que a responsável tinha consciência da ilicitude de sua conduta; era exigível conduta diversa da praticada, qual seja, disponibilizar as condições materiais mínimas e necessárias para que o seu sucessor pudesse apresentar a prestação de contas. 
	11. Encaminhamento: audiência.
	12. Em cumprimento ao pronunciamento da unidade (peça 24) , foram efetuadas citação e audiência do responsável, nos moldes adiante:
	a) Sr. Raimundo Vieira de Brito - promovida a citação e audiência do responsável, conforme delineado adiante:
	Comunicação: Ofício 1823/2019-TCU/Secex-TCE (peça 26) 
Data da Expedição: 25/4/2019
Data da Ciência: não houve (Não existe o número) - peças 27 e 32
Observação: Ofício enviado para o endereço do responsável, conforme pesquisa de endereço no sistema da Receita Federal (peça 25) 
	
	Comunicação: Ofício 2704/2019-TCU/Secex-TCE (peça 30) 
Data da Expedição: 28/5/2019
Data da Ciência: não houve (Não existe o número) - peça 33
Observação: Ofício enviado para o endereço do responsável, conforme pesquisa de endereço no Registro Nacional de Carteira de Habilitação (peça 29) 
	
	Comunicação: Ofício 6074/2019-TCU/ Seproc (peça 35) 
Data da Expedição: 7/10/2019
Data da Ciência: não houve (Não existe o número) - peça 37
Observação: Ofício enviado para o endereço do responsável, conforme pesquisa de endereço no sistema da Justiça Eleitoral (peça 29) 
	
	Comunicação: Edital 0283/2019-TCU/Seproc (peças 34 e 36) 
Data da Publicação: 4/10/2019
Fim do prazo para a defesa: 21/10/2019
	
	13. Conforme Despacho de Conclusão das Comunicações Processuais (peça 38) , informam-se que as providências inerentes às comunicações processuais foram concluídas. 
	14. Transcorrido o prazo regimental, o responsável permaneceu silente, devendo ser considerado revel, nos termos do art. 12, §3º, da Lei 8.443/1992.
	15. No caso vertente, a tentativa de citação do responsável se deu em endereços provenientes de pesquisas de endereços realizadas pelo TCU (vide parágrafos acima) , porquanto, devido ao insucesso de realizar a citação em endereços constantes no sistema CPF da Receita Federal (peça 25) , buscou-se a notificação em endereços provenientes de sistemas públicos (TSE e Renach - peça 29) e das bases de dados do próprio TCU. A entrega dos ofícios citatórios nesses endereços não ficou comprovada, razão pela qual promoveu-se a notificação por edital, publicado no Diário Oficial da União (peças 34 e 36) .
	16. Importante destacar que, antes de se promover a citação por edital, para assegurar a ampla defesa, buscaram-se outros meios possíveis para localizar e citar o responsável, nos limites da razoabilidade, fazendo juntar, aos autos, informação comprobatória dos diferentes meios experimentados que restaram frustrados, tal como se demonstrou no item anterior da presente instrução (Acórdão 4851/2017-TCU-Primeira Câmara, Relator Ministro-Substituto Augusto Sherman) .
	17. Em instrução de peça 40, após consulta aos sistemas corporativos do instaurador (SIGPC) , verificou-se que os repasses referentes ao PNAE/2012 encontravam-se adimplentes, na fase de 'Análise', na situação 'Aguardando Análise' (peça 39) , razão pela qual foi proposta a realização de diligência, ao FNDE, para que encaminhasse documento técnico acerca da análise da prestação de contas dos recursos repassados ao município de Piracuruca/PI, no âmbito do Programa Nacional de Alimentação Escolar (PNAE) , no exercício de 2012.
	18. Realizada a diligência, em atendimento ao Acórdão 13312/2019-TCU-Segunda Câmara, Relator Ministro André Luís de Carvalho (peça 43) , o FNDE encaminhou a Nota Técnica 1703277/2020 (peça 49, p. 3-8) .
	ANÁLISE DOS PRESSUPOSTOS DE PROCEDIBILIDADE DA IN/TCU 71/2012
	Prejuízo ao Contraditório e Ampla Defesa
	19. Verifica-se que não houve o transcurso de mais de dez anos desde o fato gerador sem que tenha havido a notificação do responsável pela autoridade administrativa federal competente (art. 6º, inciso II, c/c art. 19, da IN/TCU 71/2012, modificada pela IN/TCU 76/2016) , uma vez que o fato gerador da irregularidade sancionada ocorreu em 1º/5/2013, haja vista que o vencimento do prazo para prestação de contas deu-se em 30/4/2013, e o responsável foi notificado sobre a irregularidade pela autoridade administrativa competente conforme abaixo:
	19.1 Raimundo Vieira de Brito, por meio do edital acostado à peça 8, publicado em 11/12/2017.
	Valor de Constituição da TCE
	20. Verifica-se, ainda, que o valor atualizado do débito apurado (sem juros) , em 1º/1/2017, é de R$ 418.122,68, portanto, superior ao limite mínimo de R$ 100.000,00, na forma estabelecida conforme os arts. 6º, inciso I, e 19, da IN/TCU 71/2012, modificada pela IN/TCU 76/2016. 
	OUTROS PROCESSOS NO TCU COM O MESMO RESPONSÁVEL
	21. Informa-se que foi encontrado débito imputável ao responsável em outros processos em tramitação no Tribunal:
	Responsável
	Processos

	Raimundo Vieira de Brito
	Processo 011.803/2018-5, Processo 005.774/2019-5, Processo 038.472/2018-0, Processo 005.739/2019-5 e Processo 005.738/2019-9

	22. A tomada de contas especial está, assim, devidamente constituída e em condição de ser instruída.
	Exame técnico
	23. Examinando-se a Nota Técnica 1703277/2020 (peça 49, p. 3-8) , constata-se que o FNDE concluiu que a prestação de contas intempestiva atendeu aos requisitos estabelecidos na Resolução CD/FNDE 38, de 16 de julho de 2009 e na Resolução CD/FNDE 2, de 18 de janeiro de 2012, bem como não foram encontradas ocorrências de natureza financeira na prestação de contas (itens 5.3 e 5.4 - peça 49, p. 6) .
	24. A análise do FNDE, sob o aspecto técnico, concluiu pela aprovação com ressalvas da prestação de contas (item 5.6 - peça 49, p. 7) .
	25. Considerando que a competência originária para fiscalizar a aplicação dos recursos federais do Programa Nacional de Alimentação Escolar - PNAE, bem como para analisar a respectiva prestação de contas é do Fundo Nacional de Desenvolvimento da Educação, e considerando ainda as circunstâncias do caso concreto, entende-se razoável incorporar as conclusões emitidas na Nota Técnica 1703277/2020 para afastar o débito inicialmente imputado ao responsável.
	26. Afastado o débito objeto da citação direcionada ao Sr. Raimundo Vieira de Brito, resta analisar a irregularidade objeto de audiência, consistente no fato de o responsável ter concorrido para a caracterização da  situação de omissão, no caso concreto, em decorrência de não ter disponibilizado as condições materiais mínimas e necessárias para que o seu sucessor pudesse apresentar a prestação de contas do PNAE/2012, tais como notas fiscais, recibos, processos de pagamento, extratos bancários da conta específica (recursos transferidos e contrapartida) e da aplicação financeira, processos licitatórios, contratos e termos de adjudicação e homologação, bem como documentos que comprovassem a execução do objeto, cujo prazo encerrou-se em 30/4/2013.
	27. A data limite para prestar contas do PNAE/2012 era até 30/4/2013, e a prestação de contas intempestiva foi encaminhada em 11/9/2019, conforme quadro a seguir extraído do SIGPC, ou seja, mais de 6 anos após o prazo definido, demonstrando o pouco zelo com a coisa pública, o que torna mais gravosa a conduta do responsável de não disponibilizar as condições materiais mínimas e necessárias para que o seu sucessor pudesse apresentar a prestação de contas do PNAE/2012.

	28. Sobre o assunto, oportuno mencionar excerto do Voto do Exmo. Ministro Raimundo Carreiro, condutor do Acórdão 4460/2011-TCU-Segunda Câmara, in verbis:
	'13. Logo, na medida em que sua omissão ensejou a movimentação de toda a máquina administrativa no âmbito interno e externo, imperioso que seja apenada, pois constitui conduta grave, além de violar a Constituição Federal, a Lei nº 8.443/92 e o próprio convênio que geriu.
	14. Por este motivo, em que pese elidido esteja o débito, impõe-se o julgamento pela irregularidade das contas e a aplicação de multa.'
	29. No caso concreto, em que pese o débito restar elidido após a análise realizada pelo FNDE, não há como descaracterizar a conduta gravosa do responsável, o que impõe igualmente que as contas sejam julgadas irregulares, com a aplicação de multa ao Sr. Raimundo Vieira de Brito, caso não reste justificada tal irregularidade.
	30. Nesse sentido, em relação ao chamamento do responsável aos autos, verifica-se que o Sr. Raimundo Vieira de Brito continua revel, pois não apresentou qualquer defesa em resposta à citação e à audiência que lhe foi direcionada, situação que já foi devidamente caracterizada na instrução de peça 22, e que permanece inalterada até a presente data.
	31. Em se tratando de processo em que a parte interessada não se manifestou acerca da irregularidade imputada, não há elementos para que se possa efetivamente aferir e reconhecer a ocorrência de boa-fé na conduta do responsável, podendo este Tribunal, desde logo, proferir o julgamento de mérito pela irregularidade das contas, conforme os termos dos §§ 2º e 6º do art. 202 do Regimento Interno do TCU (Acórdão 2064/2011-TCU-Primeira Câmara, relator Ministro Ubiratan Aguiar; Acórdão 6182/2011-TCU-Primeira Câmara, relator Ministro Weber de Oliveira; Acórdão 4072/2010-TCU-Primeira Câmara, relator Ministro Valmir Campelo; Acórdão 1189/2009-TCU-Primeira Câmara, relator Ministro Marcos Bemquerer; e Acórdão 731/2008-TCU-Plenário, relator Ministro Aroldo Cedraz) .
	32. Dessa forma, o responsável deve ser considerado revel, nos termos do art. 12, §3º, da Lei 8.443/1992, devendo as contas serem julgadas irregulares, com aplicação da multa prevista no art. 58, inciso I, da Lei 8.443/1992.
	Prescrição da pretensão punitiva
	33. Vale ressaltar que a pretensão punitiva, conforme Acórdão 1441/2016-TCU-Plenário, Relator Ministro Benjamin Zymler, que uniformizou a jurisprudência acerca dessa questão, subordinase ao prazo geral de prescrição indicado no art. 205, do Código Civil, que é de dez anos, contado da data de ocorrência da irregularidade sancionada, nos termos do art. 189, do Código Civil, sendo este prazo interrompido pelo ato que ordenar a citação, a audiência ou a oitiva do responsável.
	34. No caso em exame, não ocorreu a prescrição, uma vez que a irregularidade sancionada ocorreu em 1º/5/2013, e o ato de ordenação da citação ocorreu em 20/3/2019.
	Conclusão
	35. Em face da análise promovida na seção 'Exame Técnico', verifica-se que o responsável não logrou comprovar que disponibilizou as condições materiais mínimas e necessárias para que o seu sucessor pudesse apresentar a prestação de contas do PNAE/2012. E, instado a se manifestar, optou pelo silêncio, configurando a revelia, nos termos do § 3º, do art. 12, da Lei 8.443/1992.
	36. Verifica-se também que não houve a prescrição da pretensão punitiva, conforme análise já realizada.
	37. Tendo em vista que não constam dos autos elementos que permitam reconhecer a boa-fé do responsável, sugere-se que as suas contas sejam julgadas irregulares, nos termos do art. 202, § 6º, do RI/TCU, com a aplicação da multa prevista no art. 58, inciso I, da Lei 8.443/1992.
	Proposta de encaminhamento
	38. Diante do exposto, submetem-se os autos à consideração do Relator, propondo:
	a) considerar, para todos os efeitos, revel o Sr. Raimundo Vieira de Brito, dando-se prosseguimento ao processo, conforme preceitua o art. 12, §3º, da Lei 8.443/1992, c/c o art. 202, §8º, do RITCU;
	b) julgar irregulares as contas do Sr. Raimundo Vieira de Brito (CPF XXX.928.203-XX) , com fundamento nos arts. 1º, inciso I, 16, inciso III, alínea 'a', e 23, inciso III, da Lei 8.443/1992, c/c os arts. 1º, inciso I, 209, inciso I e 214, inciso III, do Regimento Interno do TCU;
	c) aplicar, com fundamento no art. 58, inciso I, da Lei 8.443/1992, c/c o art. 268, inciso I, do Regimento Interno do TCU, multa individual ao Sr. Raimundo Vieira de Brito, fixando o prazo de 15 dias, a partir da notificação, para que, nos termos do art. 214, inciso III, alínea 'a', do Regimento Interno do TCU, comprove, perante este Tribunal, o recolhimento, aos cofres do Tesouro Nacional, do valor atualizado monetariamente desde a data do acórdão que vier a ser proferido até a data do efetivo recolhimento, se for pago após o vencimento, na forma da legislação em vigor;
	d) autorizar, desde logo, a cobrança judicial da dívida, nos termos do art. 28, inciso II, da Lei 8.443/1992, c/c o art. 219, inciso II, do Regimento Interno do TCU, caso não atendida a notificação;
	e) autorizar, desde logo, com fundamento no art. 26, da Lei 8.443/1992, c/c o art. 217, do Regimento Interno do TCU, caso seja do interesse do responsável, o parcelamento da dívida em até 36  (trinta e seis) parcelas, incidindo sobre cada uma, os encargos legais devidos, sem prejuízo de alertálo de que, caso opte por essa forma de pagamento, a falta de comprovação do recolhimento de qualquer parcela implicará o vencimento antecipado do saldo devedor, nos termos do art. 26, parágrafo único, da Lei 8.443/1992, c/c o art. 217, §2º, do Regimento Interno do TCU; e
	f) enviar cópia do Acórdão que vier a ser proferido ao Fundo Nacional de Desenvolvimento da Educação e ao responsável, para ciência, informando que a presente deliberação, acompanhada do Relatório e do Voto que a fundamenta, está disponível para a consulta no endereço www.tcu.gov.br/acordaos, além de esclarecer que, caso requerido, o TCU poderá fornecer sem custos as correspondentes cópias, de forma impressa."
3.	Enfim, por intermédio do Exmo. Sr. Procurador Sérgio Ricardo Costa Caribé, o Ministério Público junto ao Tribunal (MPTCU) anuiu à aludida proposta da unidade técnica, lançando o seu parecer à Peça 55 nos seguintes termos:
	" (...) 5. De minha parte, ponho-me de acordo com o encaminhamento proposto pela Secex-TCE.
	6. O Sr. Raimundo Vieira de Brito foi citado pela totalidade dos recursos repassados no âmbito do Pnae 2012 e ouvido em audiência por não ter disponibilizado as condições materiais para que seu sucessor apresentasse a prestação de contas, cujo prazo venceu durante seu mandato (30/4/2013) (peça 34) .
	7. Tendo em vista que o FNDE aprovou com ressalvas a prestação de contas encaminhada extemporaneamente (peça 49) , não havendo nos autos evidências ou documentos que conduzam a conclusão em sentido contrário, compartilho do entendimento da Secex-TCE de que o débito deve ser afastado.
	8. Sem embargo, diante da revelia do Sr. Raimundo Vieira de Brito, que não justificou a irregularidade que motivou sua audiência nesta TCE, anuo à proposta da unidade instrutiva de julgar irregulares suas contas, aplicando-lhe a multa prevista no art. 58 da Lei 8.443/1992. Como destacado pela Secex-TCE, a prestação de contas foi encaminhada seis anos após a data limite para sua apresentação, o que ensejou a movimentação da máquina administrativa desnecessariamente. Ressalte-se que, segundo consta do relatório do tomador de contas especial, o prefeito sucessor adotou as medidas legais para resguardar o erário (peça 15, p. 3) .
	Diante do exposto, este membro do Ministério Público de Contas manifesta-se de acordo com o encaminhamento sugerido pela unidade técnica às peças 50-52."
É o Relatório.

não há.

Procurador Sérgio Ricardo Costa Caribé.

TOMADA DE CONTAS ESPECIAL. OMISSÃO NO DEVER DE PRESTAR CONTAS. CITAÇÃO. REVELIA. SUBSEQUENTE APRESENTAÇÃO DA CORRESPONDENTE DOCUMENTAÇÃO SOBRE OS DISPÊNDIOS NO AJUSTE, APÓS A AUTUAÇÃO DA SUBSEQUENTE TOMADA DE CONTAS. SUBSISTÊNCIA DA IRREGULARIDADE NA TCE DIANTE DA ORIGINAL OMISSÃO NO DEVER DE PRESTAR CONTAS. SUPERVENIENTE AFASTAMENTO DO DÉBITO. CONTAS IRREGULARES. MULTA. DETERMINAÇÃO.

TOMADA DE CONTAS ESPECIAL (TCE)

Secretaria de Controle Externo de Tomada de Contas Especial (Secex-TCE).

Trata-se de tomada de contas especial instaurada pelo Fundo Nacional de Desenvolvimento da Educação (FNDE) em desfavor de Raimundo Vieira de Brito, como então prefeito de Piracuruca - PI (gestão: 2009-2012) , diante da omissão no dever de prestar contas dos recursos federais transferidos sob o valor de R$ 306.480,00 no âmbito do Programa Nacional de Alimentação Escolar (PNAE) durante o exercício de 2012. 
2.	No âmbito do TCU, a Secex-TCE promoveu a citação do aludido responsável para apresentar as suas alegações de defesa ou recolher o valor do débito apurado nos autos, além de ter promovido a sua audiência em face da não disponibilização das condições materiais mínimas e necessárias para o seu sucessor poder apresentar a prestação de contas, mas, a despeito da regular notificação, o responsável deixou de apresentar a sua efetiva defesa, passando, assim, à condição de revel, nos termos do art. 12, § 3º, da Lei n.º 8.443, de 1992.
3.	Todavia, posteriormente, após a consulta aos sistemas corporativos do instaurador (SIGPC) , a unidade técnica verificou que os repasses referentes ao PNAE-2012 estariam adimplentes na fase de "Análise", configurando a situação de "Aguardando Análise" (Peça 39) , e, assim, em cumprimento ao Acórdão 13312/2019-TCU-Segunda Câmara (Relação 37/2019) , a unidade técnica realizou a diligência junto ao FNDE para encaminhar o documento técnico sobre a análise da prestação de contas dos aludidos recursos repassados ao referido município.
4.	Dessa forma, o FNDE encaminhou a Nota Técnica n.º 1703277/2020 (Peça 49, p. 3-8) , registrando que a aludida prestação de contas teria sido intempestiva, mas teria atendido aos principais requisitos estabelecidos pela Resolução CD-FNDE n.º 38, de 16/7/2009, e pela Resolução CD-FNDE n.º 2, de 18/1/2012, não tendo sido encontradas as eventuais intercorrências financeiras na prestação de contas, e, assim, a análise técnica teria assinalado a aprovação, com ressalvas, para as aludidas contas.    
5.	De todo modo, após a análise final do feito, a unidade técnica propôs a irregularidade das contas do responsável, em virtude da efetiva omissão no dever de prestar contas, para condená-lo apenas em multa, tendo o MPTCU anuído a essa proposta.
6.	O TCU pode incorporar os pareces da unidade técnica e do MPTCU a estas razões de decidir, até porque a superveniente apresentação das aludidas contas do referido programa, após o prazo fixado para a voluntária apresentação, não afastaria a subjacente irregularidade pela omissão do dever de prestar contas, pois essas contas teriam sido apresentadas sem a necessária voluntariedade temporal diante da subsequente autuação da presente tomada de contas especial.
7.	A partir, aliás, da análise promovida pelo FNDE em cumprimento à determinação proferida pelo Acórdão 13312/2019-TCU-Segunda Câmara sobre a superveniente prestação de contas apresentada ao órgão repassador, a unidade técnica assinalou que, em face das circunstâncias, seria razoável promover a incorporação das conclusões alcançadas pela Nota Técnica FNDE n.º 1703277/2020 no sentido, apenas, de afastar o débito inicialmente imputável ao responsável.
8.	A unidade técnica ressaltou, contudo, que subsistiria a irregularidade no sentido de o responsável ter concorrido para a indigitada omissão no dever de prestar contas, pois não teria disponibilizado as condições materiais mínimas e necessárias para o seu sucessor apresentar a subjacente prestação de contas do PNAE-2012, diante, por exemplo, da ausência de notas fiscais, recibos, processos de pagamento e extratos bancários da conta específica e da aplicação financeira, além dos processos licitatórios, contratos e termos de adjudicação e homologação.
9.	Bem se vê, por esse prisma, que restou efetivamente configurada a referida omissão no dever de prestar contas, já que as contas do ajuste teriam sido apresentadas apenas em 11/9/2019, a despeito de o prazo fatal para a prestação de contas ter sido fixado em 30/4/2013, não tendo sido sequer originalmente solicitada a oportuna prorrogação do aludido prazo junto ao órgão repassador, e, assim, o TCU não deve tecnicamente tratar o presente caso como mera intempestividade na outrora prestação de contas, mas, sim, como efetiva irregularidade na presente tomada de contas especial (TCE) , até porque a suposta prestação de contas não mais subsistiria a partir da autuação desta TCE, diante da evidente ausência do indispensável atributo da voluntariedade na apresentação da correspondente documentação, restando configurada, pois, a aludida omissão no dever de prestar contas, em vez da mera intempestividade, nos termos do art. 8º da Lei nº 8.443, de 1992.
10.	Não por acaso, a despeito de ter assinalado o superveniente afastamento do débito, a Secex-TCE pugnou pela manutenção da irregularidade na TCE, ante a referida omissão no dever de prestar contas, e, desse modo, propôs a subsequente aplicação da multa prevista no art. 58, I, da Lei n.º 8.443, de 1992, em sintonia com a jurisprudência do TCU, a exemplo do Acórdão 4460/2011-TCU-Segunda Câmara, podendo o TCU também empregar, contudo, o inciso II do referido art. 58 como adicional fundamento para a aplicação da aludida multa em desfavor do responsável, diante da grave infração à norma regulamentar orçamentário-financeira.
11. 	Não subsistiria, enfim, a eventual prescrição da pretensão punitiva do TCU sobre o presente caso concreto, nos termos do Acórdão 1441/2016-TCU-Plenário, ante a ausência do transcurso de mais de dez anos entre a ordem para a citação no âmbito do TCU, em 20/3/2019 (Peça 24) , e a data fatal para a prestação de contas final dos recursos federais inerentes ao PNAE-2012, em 30/4/2013.
12. 	Ocorre que, por meio do referido Acórdão 1.441/2016 proferido pelo Plenário na Sessão Extraordinária de 8/6/2016, o TCU firmou o seu entendimento no sentido de que a prescrição da pretensão punitiva deve seguir a regra geral do prazo decenal, contado a partir do fato, em linha com o art. 205 do Código Civil brasileiro, interrompendo-se a contagem do aludido prazo com a ordem de citação, nos termos do art. 240, caput, da Lei nº 13.105 (Código Processual Civil) , de 2015.
13. 	Sem prejuízo, no entanto, do respeito a esse entendimento do Tribunal, deve ser reiterada a minha ressalva já registrada em vários outros julgados do TCU no sentido de que, na ausência de lei específica, o TCU não deveria aplicar qualquer prazo prescricional sobre a referida pretensão punitiva ou, então, na pior das hipóteses, o Tribunal deveria aplicar a regra prescricional fixada pela Lei nº 9.873, de 1999, não só porque ela trata diretamente de prescrição no âmbito do direito administrativo sancionador, mas também porque, entre outras medidas, a aludida lei manda aplicar o prazo prescricional penal, quando a infração administrativa também configure crime, além de determinar expressamente que, no caso de ilícito continuado ou permanente, a contagem do prazo se inicie no dia da cessação do aludido ilícito. 
14. 	A despeito, então, de registrar essa minha posição pessoal, o TCU deve promover a pronta aplicação da multa legal em desfavor do aludido responsável, diante do seu indigitado ato omissivo-comissivo, com erro grosseiro, no injustificado descumprimento do dever de prestar contas, em face do entendimento fixado pelo aludido Acórdão 1441/2016-TCU-Plenário. 
15. 	O TCU deve julgar irregulares, portanto, as contas de Raimundo Vieira de Brito para lhe aplicar a multa prevista no art. 58, incisos I e II, da Lei n.º 8.443, de 1992. 
	
Ante o exposto, pugno pela prolação do Acórdão ora submetido a este Colegiado.
TCU, Sala das Sessões, em 17 de março de 2020.
Ministro-Substituto ANDRÉ LUÍS DE CARVALHO
Relator